【裁判字號】    97,上訴,331
【裁判日期】    970328
【裁判案由】    毒品危害防制條例等
【裁判全文】
臺灣高等法院刑事判決                 97年度上訴字第331號
上  訴  人  臺灣板橋地方法院檢察署檢察官
被      告  甲○○
                    （現於臺灣臺北監獄臺北分監另案執行中
上列上訴人因毒品危害防制條例等案件，不服臺灣板橋地方法院
96年度訴緝字第243號，中華民國96年11月5日第一審判決（起訴
案號：臺灣板橋地方法院檢察署94年度毒偵字第1874號、94年度
偵字第5265號、96年度毒偵字第1904號、96年度偵字第5124號）
，移送併案（案號：臺灣板橋地方法院檢察署96年度偵緝字第28
83號、96年度偵字第28548 號），提起上訴，嗣因被告就被訴事
實為有罪之陳述，本院告知被告簡式審判程序之旨，並聽取當事
人之意見後，裁定改依簡式審判程序進行，判決如下：
    主  文
原判決撤銷。
甲○○犯如附表二所示之罪，各處如附表二所示之刑；應執行有
期徒刑貳年，扣案之海洛因貳包（合計淨重壹點玖肆公克）均沒
收銷燬之，包裝上開海洛因之外包裝袋貳只、殘渣袋壹只、提撥
管壹支及如附表一所示偽造之「凌志羽」之署押、「張名志」之
署押均沒收。
    事  實
一、甲○○前於民國92年間，因施用毒品案件，經原審法院以92
    年度毒聲字第1498號裁定送觀察、勒戒後，認無繼續施用毒
    品傾向，於92年6 月19日執行完畢釋放出所，復經臺灣板橋
    地方法院檢察署檢察官以92年度毒偵字第1484號為不起訴處
    分確定；又於91、93年間，因竊盜案件，經本院以91年度上
    訴字第2984號、93年度上訴字第171 號判決分別判處有期徒
    刑7月、1年確定；再因偽造文書案件，經原審法院以91年度
    訴字第1669號、93年度簡字第1081號判決分別判處有期徒刑
    3月、3月確定，前開所示之數罪刑，復經原審法院以93年度
    聲字第1195號裁定定應執行有期徒刑1 年10月確定，現送監
    執行中。猶分別為下列行為：
  (一)於上開觀察、勒戒執行完畢釋放後5 年內，甲○○復基於施
    用第二級毒品甲基安非他命（起訴書誤繕為安非他命）之犯
    意，於93年8 月6 日晚間某時許，在宜蘭縣羅東鎮之某賓館
    內，將第二級毒品甲基安非他命置於玻璃球上，用火燒烤吸
    聞所生煙霧之方式，施用第二級毒品甲基安非他命1 次；旋
    於93年8 月7 日13時20分許，在宜蘭縣羅東鎮○○○路326
    號之威妮斯汽車旅館內為警查獲，並扣得其所有而供其施用
    第二級毒品所用之殘渣袋1 只個及提撥管1 支，且經採集其
    尿液送驗。
  (二)詎甲○○為警查獲後，為避免遭警員發覺其真實身分，竟另
    行起意，基於偽造署押之犯意，冒用「凌志羽」之名義應訊
    ，於93年8 月7 日晚間、同年月8 日上午，在宜蘭縣警察局
    羅東分局開羅派出所，接續在如附表一編號1 至4 所示之文
    件上，偽造如附表一編號1 至4 所示之「凌志羽」之簽名及
    指印，足以生損害於警察機關偵辦刑事案件之正確性及凌志
    羽本人。
  (三)甲○○於上開觀察、勒戒執行完畢釋放後5 年內，復基於施
    用第一級毒品海洛因之犯意，於95年11月7 日晚間某時許，
    在臺北縣三重市某不詳友人之住處，將第一級毒品海洛因摻
    入香菸內點燃吸食之方式，施用第一級毒品海洛因1 次；旋
    於同年月8 日18時30分許，因持有另犯竊盜案件之贓物進入
    臺北縣三重市○○路10號6樓之1處所，為警當場查獲，並扣
    得其所有而供其施用第一級毒品所用之海洛因2 包（合計淨
    重1.94公克，起訴書誤繕為2 公克），且經採集其尿液送驗
    。
  (四)詎甲○○於上開(三)所示之時、地因施用毒品及竊盜案件為警
    查獲後，又為避免遭警員發覺其真實身分，再度另行起意，
    而基於偽造署押之犯意，冒用「張名志」之名義應訊，於95
    年11月8日晚間、同年月9日上午，在臺北縣政府警察局三重
    分局、臺灣板橋地方法院檢察署第101 偵查庭，接續在如附
    表一編號5至12所示之文件上，偽造如附表一編號5至12所示
    之「張名志」之簽名及指印，足以生損害於警察機關偵辦刑
    事案件之正確性及張名志本人。
二、案經宜蘭縣警察局羅東分局報請臺灣宜蘭地方法院檢察署呈
    請臺灣高等法院檢察署令轉臺灣臺北地方法院檢察署，再呈
    請臺灣高等法院檢察署令轉臺灣板橋地方法院檢察署檢察官
    偵查起訴，暨臺北縣政府警察局三重分局報請移送臺灣板橋
    地方法院檢察署檢察官偵查後追加起訴及移請併案審理。
    理  由
一、本案被告甲○○所犯係死刑、無期徒刑、最輕本刑為3 年以
    上有期徒刑或高等法院管轄第一審案件以外之罪，其於準備
    程序中就被訴事實為有罪之陳述，經本院告知簡式審判程序
    之旨，並聽取公訴人、被告之意見後，經合議庭裁定進行簡
    式審判程序，合先敘明。
二、上揭犯罪事實，業據被告於原審、本院審理時坦承不諱，且
    被告先後2 次為警查獲後所排放之尿液，經採樣分別送請慈
    濟大學濫用藥物檢驗中心、臺灣檢驗科技股份有限公司，先
    以EIA酵素免疫分析法初步檢驗，再以GC/MS氣相層析質譜儀
    法確認檢驗，分別呈甲基安非他命及鴉片類（嗎啡）陽性反
    應之情，有慈濟大學濫用藥物檢驗中心93年8 月20日慈濟字
    第93 082005之3號函暨濫用藥物檢驗申請檢驗總表、臺灣檢
    驗科技股份有限公司95年11月24日濫用尿液藥物檢驗報告各
    1 紙在卷足參，此外，並有被告所有而供其施用第二級毒品
    所用之殘渣袋1只、提撥管1支及施用第一級毒品所用之海洛
    因2包（合計淨重1.94 公克）扣案可資佐憑，而扣案之前開
    海洛因經送請法務部調查局鑑定，確含第一級毒品海洛因成
    分、合計淨重1.94公克之情，有該局95年12月17日調科壹字
    第09523048280號鑑定書1紙佐卷可考；另被告冒名應訊部分
    ，亦經證人即被害人凌志羽、張名志於偵查中證述明確，並
    有如附表一所示之文件、內政部警政署刑事警察局93年11月
    2日刑紋字第0930217667號、96年2月2日刑紋字第196001816
    7號鑑驗書各1紙在卷可佐，足認被告自白與事實相符。再被
    告有如事實欄一前段所示之觀察、勒戒執行完畢之情，有臺
    灣高等法院被告前案紀錄表在卷可佐，顯見其係於上開強制
    戒治執行完畢釋放後，5 年內再犯施用第一、二級毒品之罪
    甚明。本案事證明確，被告犯行堪以認定，應依法論科。
三、論罪：
  (一)按行為後法律有變更者，適用行為時之法律。但行為後之法
    律有利於行為人者，適用最有利於行為人之法律，刑法第2
    條第1項定有明文（刑法第2條係規範行為後法律變更所生新
    舊法律比較適用之準據法，是刑法第2 條本身雖經修正，但
    該條文既屬適用法律之準據法，本身尚無比較新舊法之問題
    ，應逕適用裁判時之刑法第2 條規定以決定適用之刑罰法律
    ）。又比較時應就罪刑有關之共犯、未遂犯、想像競合犯、
    牽連犯、連續犯、結合犯，以及累犯加重、自首減輕暨其他
    法定加減（如身分加減）與加減例等一切規定，綜其全部罪
    刑之結果而為比較，又裁判確定前犯數，其中一罪在新法施
    行前者，於新刑法第51條施行，應依新刑法第2條第1項之規
    定，適用最有利於行為人之法律（最高法院95年第8 次刑事
    庭會議決議參照）。查被告於事實一之(一)、(二)犯罪行為後，
    刑法第33條第5 款有關罰金之最低數額、刑法第51條數罪併
    罰之方法等規定，業於94年2月2日修正公布，刑法施行法亦
    於95年6月14日修正增訂第1條之1（有關罰金之最高數額）
    ，並均自95年7月1日起施行，茲就比較情形分述如下：
    (1)刑法第33條第5 款有關罰金之最低數額部分，刑法分則編
      各罪所定罰金之貨幣單位原為銀元，修正前刑法第33條第
      5款規定：「罰金：（銀元）1元以上」，而銀元與新臺幣
      間之折算，依現行法規所定貨幣單位折算新臺幣條例規定
      ，以銀元1元折算新臺幣3 元；修正後刑法第33條第5款則
      規定：「罰金：新臺幣1,000 元以上，以百元計算之」；
      經比較修正前、後之規定，修正後刑法第33條第5 款所定
      罰金之最低數額，較之修正前提高，自以修正前刑法第33
      條第5款規定有利於被告。
    (2)刑法第五十一條有關數罪併罰之方法之規定業於民國94年
      1月7日修正公布，並於95年7月1日施行，修正前刑法第51
      條規定：「數罪併罰，分別宣告其罪之刑，依左列各款定
      其應執行者：」其中第五款規定：「宣告多數有期徒刑者
      ，於各刑中之最長期以上，各刑合併之刑期以下，定其刑
      期。但不得逾20年。」修正後刑法第51條第5款規定：「
      宣告多數有期徒刑者，於各刑中之最長期以上，各刑合併
      之刑期以下，定其刑期。但不得逾30年。」修正後之刑法
      顯不利於被告。經比較新、舊法結果，仍應適用較有利於
      被告之事實一之(一)、(二)行為時法律定其應執行之刑。
    (3)綜合上述各條文修正前、後之比較，可知依修正前、後之
      規定，修正後之罰金最低數額、定執行刑之有期徒刑最高
      度，均較修正前提高，顯然不利於被告，揆諸前揭最高法
      院決議所揭示之罪刑綜合比較原則，依刑法第2條第1項前
      段之規定，應整體適用行為時即修正前之規定。
    (4)被告行為後，經總統於95年6 月14日公布之增訂刑法施行
      法第1條之1規定：「中華民國94年1月7日刑法修正施行後
      ，刑法分則編所定罰金之貨幣單位為新台幣。94年1月7日
      刑法修法時，刑法分則編未修正之條文定有罰金者，自94
      年1月7日刑法修正施行後，就其所定數額提高為30倍。但
      72年6 月26日至94年1月7日新增或修正之條文，就其所定
      數額提高為3 倍」，並自95年7月1日起施行，此為刑法分
      則貨幣單位之變更，經換算結果，與罰金罰鍰提高標準條
      例第一條前段就有關罰金刑提高之規定，數額並無不同。
      自無法律變更比較適用之問題，依一般法律適用原則，應
      適用裁判時法即刑法施行法第1條之1規定。
  (二)查海洛因、甲基安非他命係毒品危害防制條例第2條第2項第
    1款、第2款所稱之第一、二級毒品。核被告施用第二級毒品
    甲基安非他命、第一級毒品海洛因之行為，係犯同條例第10
    條第2項之施用第二級毒品罪及同條第1項之施用第一級毒品
    罪；被告冒名應訊部分，係犯二次刑法第217條第1項之偽造
    署押罪。
  (三)其施用第一、二級毒品前後，分別持有第一、二級毒品之低
    度行為，皆為施用之高度行為所吸收，均不另論罪。再被告
    為警查獲後所排放之尿液，就第二級毒品部分，經檢驗係呈
    甲基安非他命陽性反應（已如前述），可知被告所施用之第
    二級毒品乃係甲基安非他命，而非安非他命，檢察官認被告
    係施用安非他命，尚有誤會，應予更正。
  (四)被告冒用「凌志羽」、「張名志」之名義應訊，先後在如附
    表一所示之文件上偽造「凌志羽」、「張名志」之署押（含
    簽名及捺指印），時間均接續，每次偽造舉動之獨立性均極
    為薄弱，依一般社會觀念難以強行分離，顯係基於單一犯意
    接續所為，侵害同一法益，皆為接續犯，各屬單純一罪。
  (五)又追加起訴書雖未敘及被告在如附表一編號10之指紋卡片上
    偽造「張名志」署押之犯行，然此部分事實與追加起訴之偽
    造署押犯行事實為單純一罪，有實質上一罪關係，為起訴效
    力所及，且經本院當庭擴張此部分犯罪事實，本院自應併予
    審究。至檢察官於追加起訴書上誤載被告尚於暫收訴訟案款
    臨時收據、採尿瓶封緘上偽造「張名志」之署押，然該紙暫
    收訴訟案款臨時收據上有關「張名志」之記載，並非被告所
    書寫，而係臺灣板橋地方法院檢察署法警所書寫之情，業據
    被告於原審供明在卷，至採尿瓶封緘則未扣案，無從證明被
    告有無在其上偽造署押，此部分尚有誤會，並經原審蒞庭檢
    察官當庭更正。另檢察官就冒用「凌志羽」名義應訊部分，
    於起訴事實僅敘明被告偽造「凌志羽」之署押應訊，並未記
    載被告行使何種偽造私文書，且按所謂文書，乃用以表示一
    定之意思，作為證明法律關係或法律事實，足以發生一定之
    法律效果者，始足當之。而觀諸附表一編號1至4所示之文件
    ，可知被告並無表示其有製作何種文書之意思及曾為何項之
    意思表示，自難成立行使偽造私文書罪，僅屬單純偽造署押
    之行為，是檢察官論罪法條誤引刑法第216條、第210條之行
    使偽造私文書罪名，尚有誤會，附此敘明。
  (六)再被告所犯上開四罪間，犯意各別，罪名互異，應分論併罰
    。
四、撤銷改判之理由及科刑：
  (一)原審詳為審究予以論罪科刑，固非無見，惟：(1)按中華民國
    96年度罪犯減刑條例第5 條之規定：「本條例施行，經通緝
    而未於中華民國96年12月31日以前自動歸案接受偵查、審判
    或執行者，不得依本條例減刑。」，茲查被告於原審法院為
    本案審理期中，因逃匿為原審法院於於94年8月8日以94年板
    院通刑睦科緝字第586號發佈通緝，迄至96年10月17日凌晨4
    時許，始在桃園市○○路○段80號8樓，為警緝獲，是被告於
    前開減刑條例施行（96年7 月16日施行）前，即遭法院通緝
    在案，於該減刑條例施行後未自動歸案，迨至96年10月17日
    始為警緝獲，是依前開減刑條例第5 條之規定，自不得依該
    減刑條例予以減刑，原審漏未審酌上情，誤予減刑，尚有未
    洽。(2)被告於事實一之(一)、(二)所示犯罪行為後，刑法部分條
    文業已變更，原判決漏未為新、舊法之比較，亦有未當。所
    檢察官上訴意旨，指摘原判決不當，為有理由，本院自應予
    撤銷改判。
  (二)爰審酌被告前因施用毒品，獲得不起訴處分之寬典，且有如
    事實欄一之前段所示之前科紀錄，素行不佳，仍無法戒絕毒
    癮，再次漠視法令禁制而犯罪，惟其施用毒品所生危害，實
    以自戕身心健康為主，對於他人生命、身體、財產等法益，
    尚無明顯而重大之實害，又被告冒用他人之名義應訊，影響
    司法機關之調查及他人權益，暨被告犯罪動機、目的、手段
    、犯罪後坦承犯行等一切情狀，分別量處如主文第二項所示
    之刑，並依修正前刑法第51條第5 款之規定，定其應執行之
    刑，以示懲儆。
  (三)沒收部分：
    (1)扣案之殘渣袋1只、提撥管1支，均係被告所有而供其施用
      第二級毒品所用之物，業據被告供明在卷，併依該部分罪
      刑所適用之法律即修正前刑法第38條第1項第2款之規定，
      宣告沒收。（末按刑法第38條第1項第1款、第2 項雖已將
      「左列」改為「下列」，「犯人」改成「犯罪行為人」，
      然因沒收屬於從刑，依照最高法院95年5月23日第8次刑事
      庭會議決議第一點第(五)小點：「從刑附屬於主刑，除法律
      有特別規定者外，依主刑所適用之法律」，本案事實一之
      (一)部分關於刑法修正前後之比較適用，整體言之，既應以
      修正前之刑法對被告較為有利，則從刑部分亦應一體適用
      修正前刑法之規定。）
    (2)扣案之海洛因2包（合計淨重1.94公克，起訴書誤繕為2公
      克），係查獲之第一級毒品，不問是否屬於被告所有，應
      依毒品危害防制條例第18條第1 項前段之規定，沒收銷燬
      之。又包裝上開海洛因之外包裝袋2 只（並非不可與毒品
      分離，係用於包裹毒品，防止其裸露、潮濕，便於攜帶施
      用），係被告所有而供其施用第一級毒品所用之物，業據
      被告供明在卷，併依此部分主刑所適用之法律即（裁判時
      ）刑法第38條第1項第2款之規定，宣告沒收。
    (3)又如附表一所示文件偽造之「凌志羽」、「張名志」之署
      押（含簽名及指印），均係偽造之署押，不問屬於被告與
      否，均應依刑法第219 條之規定宣告沒收。至該署押所屬
      之文件本身，並非被告所有之物，自無併予宣告沒收之必
      要，附此指明。至併案部分（台灣板橋地方法院檢察署96
      年度偵緝字第2883號、96年度偵字第28548 號）所指被告
      於該署95年度偵字第26459 號卷內之被告所偽造之「張名
      志」名義之署押（含指印），及被告於該署96年度偵字第
      2854 8號卷宗內所附宜蘭縣警察局羅東分局警羅刑字第09
      30026667號警卷內被告所偽造「凌志羽」名義之署押（含
      指印），均屬警察、偵查機關移送分案時分別影印自台灣
      台北地方法院檢察署93年度毒偵字第1847號卷及該署95年
      度毒偵字第7669號之相關卷宗所得，非被告原始偽造之署
      押及指印，就該卷宗內之署押及指印，爰不再另為沒收之
      諭知，併此說明。
五、檢察官移送併案部分（臺灣板橋地方法院檢察署96年度偵緝
    字第2883號、96年度偵字第28548 號），實與原審公訴人起
    訴及追加起訴之事實相同，本院自應併予審究，附此說明。
據上論斷，應依刑事訴訟法第369條第1項前段、第364條、第273
條之1第1項、第299條第1項前段，毒品危害防制條例第10條第1
項、第2項、第18條第1項前段，刑法第2條第1項前段、第11條前
段、第217條第1項、第38條第1項第2款、第219條，修正前刑法
第51條第5款、第38條第1項第2款，刑法施行法第1條之1，判決
如主文。
本案經檢察官陳大偉到庭執行職務。
中    華    民    國    97    年    3     月    28    日
                  刑事第十五庭審判長法  官  吳昭瑩
                                    法  官  李正紀
                                    法  官  李釱任
以上正本證明與原本無異。
如不服本判決，應於收受送達後十日內向本院提出上訴書狀，其
未敘述上訴之理由者並得於提起上訴後十日內向本院補提理由書
（均須按他造當事人之人數附繕本）。
                                    書記官  洪秋帆
中    華    民    國    97    年    3     月    31    日
附錄：本案論罪科刑法條全文
毒品危害防制條例第十條
施用第一級毒品者，處六月以上五年以下有期徒刑。
施用第二級毒品者，處三年以下有期徒刑。
中華民國刑法第二百十七條
偽造印章、印文或署押，足以生損害於公眾或他人者，處三年以
下有期徒刑。
盜用印章、印文或署押，足以生損害於公眾或他人者，亦同。
附表一：
┌──┬──────────┬──────────┬───────────┐
│編號│  文  件  名  稱    │  偽 造 之 署 押    │  卷  頁              │
├──┼──────────┼──────────┼───────────┤
│ 1. │93年8 月7 日偵訊筆錄│「凌志羽」之簽名2 枚│臺灣臺北地方法院檢察署│
│    │                    │、指印4 枚          │93年度毒偵字第1848號卷│
│    │                    │                    │第5頁                 │
├──┼──────────┼──────────┼───────────┤
│ 2. │93年8 月8 日偵訊筆錄│「凌志羽」之簽名2 枚│同上卷第6至9頁（該偵訊│
│    │                    │、指印25枚          │筆錄為影印本，正本未附│
│    │                    │                    │於該卷內）            │
├──┼──────────┼──────────┼───────────┤
│ 3. │宜蘭縣警察局羅東分局│「凌志羽」之簽名1 枚│同上卷第13頁（該頁為影│
│    │嫌疑犯尿液送驗姓名、│、指印1 枚          │印本，正本未附於該卷內│
│    │編號對照表          │                    │）                    │
├──┼──────────┼──────────┼───────────┤
│ 4. │指紋卡片            │「凌志羽」之指印6 枚│同上卷第21頁（該頁為影│
│    │                    │                    │印本，正本未附於該卷宗│
│    │                    │                    │內）                  │
├──┼──────────┼──────────┼───────────┤
│ 5. │95年11月8 日調查筆錄│「張名志」之簽名2 枚│臺灣板橋地方法院檢察署│
│    │                    │、指印2 枚          │95年度毒偵字第7669號卷│
│    │                    │                    │第3 頁                │
├──┼──────────┼──────────┼───────────┤
│ 6. │95年11月8 日調查筆錄│「張名志」之簽名2 枚│同上卷第5 至10頁      │
│    │                    │、指印14枚          │                      │
├──┼──────────┼──────────┼───────────┤
│ 7. │搜索扣押筆錄        │「張名志」之簽名2 枚│同上卷第13、14頁（該頁│
│    │                    │、指印2 枚          │為影印本，正本未附於該│
│    │                    │                    │卷宗內）              │
├──┼──────────┼──────────┼───────────┤
│ 8. │扣押物品目錄表      │「張名志」之簽名1 枚│同上卷第15頁（該頁為影│
│    │                    │、指印1 枚          │印本，正本未附於該卷宗│
│    │                    │                    │內）                  │
├──┼──────────┼──────────┼───────────┤
│ 9. │逮捕通知書          │「張名志」之簽名1 枚│同上卷第17頁（該頁為影│
│    │                    │、指印1 枚          │印本，正本未附於該卷宗│
│    │                    │                    │內）                  │
├──┼──────────┼──────────┼───────────┤
│ 10.│指紋卡片            │「張名志」之指印20枚│同上卷第20頁（該頁為影│
│    │                    │                    │印本，正本未附於該卷宗│
│    │                    │                    │內）                  │
├──┼──────────┼──────────┼───────────┤
│ 11.│檢察官訊問筆錄      │「張名志」之簽名1 枚│同上卷第29頁（該頁為影│
│    │                    │                    │印本，正本未附於該卷宗│
│    │                    │                    │內）                  │
└──┴──────────┴──────────┴───────────┘
附表二：
┌──┬────┬─────────────┐
│編號│  罪  名│   宣  告  刑             │
├──┼────┼─────────────┤
│ 1. │施用第二│處有期徒刑陸月。扣案之殘渣│
│    │級毒品  │袋壹只、提撥管壹支均沒收。│
│    │        │                          │
│    │        │                          │
├──┼────┼─────────────┤
│ 2. │偽造署押│處有期徒刑陸月。如附表一編│
│    │，足以生│號一至四所示偽造之「凌志羽│
│    │損害於公│」之署押均沒收。          │
│    │眾及他人│                          │
│    │        │                          │
├──┼────┼─────────────┤
│ 3. │施用第一│處有期徒刑拾月。扣案之海洛│
│    │級毒品  │因貳包（合計淨重壹點玖肆公│
│    │        │克）均沒收銷燬之，包裝上開│
│    │        │海洛因之外包裝袋貳只均沒收│
│    │        │。                        │
├──┼────┼─────────────┤
│ 4. │偽造署押│處有期徒刑柒月。如附表一編│
│    │，足以生│號五至十一所示偽造之「張名│
│    │損害於公│志」之署押均沒收。        │
│    │眾及他人│                          │
└──┴────┴─────────────┘


司法院資訊處製作；財團法人民間司法改革基金會備份。
